ACORDAO-COMPLETO-2497355

ACÓRDÃO 13379/2021 ATA 32/2021 - PRIMEIRA CÂMARA

VISTOS, relatados e discutidos os presentes autos de exame do ato de aposentadoria de Carlos Alberto Vieira de Sant'Anna, ex-servidor do Instituto Nacional do Seguro Social (INSS) .
ACORDAM os Ministros do Tribunal de Contas da União, reunidos em sessão da 1ª Câmara, ante as razões expostas pelo Relator, e com fundamento nos arts. 1º, inciso V, e 39, inciso II, da Lei nº 8.443/1992, c/c os arts. 1º, inciso VIII; 17, inciso III, e 259, inciso II, do Regimento Interno/TCU, ACORDAM em:
9.1. considerar legal para fins de registro o ato de concessão de Carlos Alberto Vieira de Sant'Anna; e
9.2. determinar à Secretaria de Fiscalização de Integridade de Atos e Pagamentos de Pessoal e de Benefícios Sociais (Sefip) que se certique de que seus procedimentos de análise estão efetivamente realizando o cotejo das informações inseridas no e-Pessoal com as contidas no Siape, especialmente quanto ao mapa de funções exercidas pelos interessados.

Exame do ato de aposentadoria de Carlos Alberto Vieira de SantAnna, ex-servidor do Instituto Nacional do Seguro Social

Primeira Câmara

3. Interessado: Carlos Alberto Vieira de Sant'Anna (XXX.570.615-XX)

13.1. Ministros presentes: Walton Alencar Rodrigues (Presidente), Benjamin Zymler, Vital do Rêgo e Jorge Oliveira (Relator).
13.2. Ministro-Substituto presente: Augusto Sherman Cavalcanti.

JORGE OLIVEIRA

Trata-se do ato de aposentadoria de Carlos Alberto Vieira de Sant'Anna, submetido pelo Instituto Nacional do Seguro Social (INSS) , para fins de registro, à apreciação deste Tribunal, de acordo com o art. 71, inciso III, da Constituição Federal.  
	2. Transcrevo, a seguir, excerto da instrução elaborada pela Sefip, que contou com a anuência do Ministério Público junto ao TCU:
	" (...) 
	Exame das Constatações
	9. Ato: 11192/2019 - Inicial - Interessado: CARLOS ALBERTO VIEIRA DE SANT'ANNA - CPF: XXX.570.615-XX
	9.1. Parecer do Controle Interno: considerar o ato legal.
	9.2. Constatação e análise: 
	9.2.1. Houve o registro de pelo menos uma rubrica com 'Denominação para análise pelo TCU = Vantagem de caráter pessoal (82107 - VPNI ART.62-A LEI 8112/1990 - AP (Vantagem de caráter pessoal - VPNI art. 62-A Lei 8.112/1990) - R$ 95,74) .
	a. Justificativa do Gestor de Pessoal: Não há. Verificação efetuada no âmbito do TCU.
	b. Análise do Controle Interno:  Não há. Verificação efetuada no âmbito do TCU.
	c. Análise da Equipe Técnica: Ilegal
	A incorporação de quintos decorrente do exercício de funções comissionadas contemplam fração de quintos incorporados no período após 04/09/2001, não havendo registro, no ato, de que elas decorram de decisão judicial transitada em julgado. Neste caso, referida incorporação deverá ser suprimida dos respectivos proventos, considerando que ela não encontra amparo na legislação aplicada ao caso, nem mesmo no que restou decidido pelo STF no RE 638.115/CE. Nessa decisão, restou consignado que as parcelas de quintos incorporadas com base no exercício de funções comissionadas até 04/09/2001, fundamentadas em decisão administrativa ou em decisão judicial não transitada em julgado, deveriam ser transformadas em parcela compensatória destacada, a ser absorvida por quaisquer reajustes futuros. No caso concreto, a modulação dos efeitos constante na decisão do STF não se aplica, por constar incorporação de quintos pelo exercício de função comissionada após 04/09/2001.
	9.3. O quadro resumo de ocorrências e, quando for o caso, o detalhamento da norma legal e da jurisprudência para a inconsistência acima elencada encontra-se no anexo II dessa instrução. 
	9.4. Encaminhamento do ato: 
	9.4.1. Considerar ILEGAL e recusar registro ao ato de aposentadoria de CARLOS ALBERTO VIEIRA DE SANT'ANNA do quadro de pessoal do Instituto Nacional do Seguro Social, com base nos arts. 71, inciso III, da Constituição Federal; 1º, inciso V, e 39, inciso II, da Lei 8.443/1992 e 260, § 1º, do Regimento Interno. 
	9.4.2.	Com fulcro no art. 262, caput, do Regimento Interno deste Tribunal, determinar ao Instituto Nacional do Seguro Social que: 
	a. dê ciência, no prazo de quinze dias, contados da notificação, do inteiro teor desta deliberação ao interessado, alertando-o de que o efeito suspensivo proveniente da interposição de eventuais recursos junto ao TCU não o exime da devolução dos valores percebidos indevidamente, caso o recurso não seja provido;
	b. promova a exclusão, no prazo 15 (quinze) dias, contados a partir da ciência desta deliberação, sujeitando-se a autoridade administrativa omissa à responsabilidade solidária, da rubrica apontada em face de manifesta ilegalidade, uma vez que o seu pagamento não encontra respaldo na jurisprudência deste Tribunal;
	c. emita novo ato, livre da irregularidade ora apontada, em substituição ao ato de aposentadoria de CARLOS ALBERTO VIEIRA DE SANT´ANNA, submetendo-o à nova apreciação por este Tribunal, na forma do art. 260, caput, também do Regimento;
	d. dispense a devolução dos valores indevidamente recebidos de boa-fé até a data da ciência do Instituto Nacional do Seguro Social, do acórdão que vier a ser proferido, com base no Enunciado 106 da Súmula da Jurisprudência do TCU.
	CONCLUSÃO
	10. A abrangência e a profundidade das verificações levadas a efeito fundamentam convicção de que o Ato 11192/2019 pode ser apreciado pela ilegalidade, em razão das irregularidades apontadas no item Exame das Constatações desta instrução, que representam afronta à legislação e à jurisprudência de referência.
	11. O aludido ato deu entrada neste Tribunal há menos de cinco anos, não sendo aplicável, portanto, o procedimento de contraditório e ampla defesa determinado pelo Acórdão 587/2011-TCU-Plenário.
	PROPOSTA DE ENCAMINHAMENTO
	12. Ante o exposto, com fundamento no art. 71, inciso III, da Constituição Federal; nos arts. 1º, inciso V, e 39, incisos I e II, da Lei 8.443/1992, e no art. 260 do Regimento Interno do Tribunal de Contas da União, propõe-se: 
	12.1. Considerar ILEGAL e recusar registro ao ato de aposentadoria de CARLOS ALBERTO VIEIRA DE SANT ANNA do quadro de pessoal do Instituto Nacional do Seguro Social, com base nos arts. 71, inciso III, da Constituição Federal; 1º, inciso V, e 39, inciso II, da Lei 8.443/1992 e 260, § 1º, do Regimento Interno.
	12.2. Com fulcro no art. 262, caput, do Regimento Interno deste Tribunal, determinar ao Instituto Nacional do Seguro Social que: 
	12.2.1.	dê ciência, no prazo de quinze dias, contados da notificação, do inteiro teor desta deliberação ao interessado, alertando-o de que o efeito suspensivo proveniente da interposição de eventuais recursos junto ao TCU não o exime da devolução dos valores percebidos indevidamente, caso o recurso não seja provido;
	12.2.2.	dispense a devolução dos valores indevidamente recebidos de boa-fé até a data da ciência do Instituto Nacional do Seguro Social, do acórdão que vier a ser proferido, com base no Enunciado 106 da Súmula da Jurisprudência do TCU;
	12.2.3.	emita novo ato, livre da irregularidade ora apontada, em substituição ao ato de aposentadoria de CARLOS ALBERTO VIEIRA DE SANT'ANNA, submetendo-o à nova apreciação por este Tribunal, na forma do artigo 260, caput, também do Regimento;
	12.2.4.	promova a exclusão, no prazo 15 (quinze) dias, contados a partir da ciência desta deliberação, sujeitando-se a autoridade administrativa omissa à responsabilidade solidária, da rubrica apontada em face de manifesta ilegalidade, uma vez que o seu pagamento não encontra respaldo na jurisprudência deste Tribunal."
	É o relatório.

não há

Procurador Sergio Ricardo Costa Caribé

APOSENTADORIA. INSS. PARCELA DE QUINTOS INCORPORADA COM BASE EM FUNÇÕES EXERCIDAS ANTES DO PRAZO PREVISTO NA LEI 9.624/1998. LEGALIDADE. REGISTRO DO ATO.

APOSENTADORIA (APOS)

Secretaria de Fiscalização de Integridade de Atos e Pagamentos de Pessoal e de Benefícios Sociais (Sefip)

Em exame concessão inicial de aposentadoria em favor do ex-servidor do Instituto Nacional do Serviço Social (INSS) , José Augusto Monteiro.
	2. A Secretaria de Fiscalização de Integridade de Atos e Pagamentos de Pessoal e de Benefícios Sociais do TCU (Sefip) propôs a ilegalidade do ato por ter identificado a incorporação de fração de "quintos" referentes ao exercício de funções comissionadas após 04/09/2001, em desacordo com a legislação de regência e com o que restou decidido pelo STF no RE 638.115/CE.   
	3. O Ministério Público junto ao Tribunal (MP/TCU) manifestou-se de acordo com a proposta de encaminhamento da unidade técnica.
	4. Discordo desses pareceres pelas razões que passo a expor.
	5. De acordo com o formulário extraído do Sistema e-Pessoal (peça 3) , os proventos do interessado contemplam parcela de quintos no valor de R$ 95,74, percebidos na forma de VPNI. O mesmo documento indica o exercício da função FGR-1 no período de agosto de 2003 a agosto de 2005, que seria o fundamento para a percepção dessa verba.
	6. Ocorre que consulta ao Sistema Integrado de Administração de Recursos Humanos (Siape) revela situação totalmente distinta. Conforme o Siape, o interessado incorporou um quinto de FGR-2 no período de setembro/1988 a janeiro/1993 e mais dois quintos de FGR-3 no período de janeiro/1993 a outubro/1995. O extrato do Siape foi inserido como elemento probatório neste processo (peça 8) .
	7. Esses períodos, todos anteriores à Lei 9.624/1998, autorizam a incorporação de quintos de funções que correspondem exatamente ao valor de VPNI indicado nos proventos do interessado. Tal evidência supre as informações incorretas presentes no formulário e-Pessoal e indicam ter havido falha quando da inserção das informações no Sistema e-Pessoal pelo órgão de origem.
	8. A natureza dessa incorreção, que tem se revelado recorrente nos últimos processos de pessoal, demanda determinar à Sefip que se certifique de que seus procedimentos de análise estão realmente efetuando o cotejo das informações inseridas no e-Pessoal com as contidas no Siape, conforme informado em sua instrução.
	9. Quanto ao benefício em exame, considerando que o interessado reuniu os requisitos legais previstos para perceber a parcela de quintos que consta dos seus proventos, o respectivo ato deve ser julgado legal, ordenando seu registro.
	Ante o exposto, discordo, pelos motivos acima expostos, dos pareceres lançados nos autos e voto por que o Tribunal adote o acórdão que ora submeto à deliberação deste Colegiado.
TCU, Sala das Sessões, em 14 de setembro de 2021.
JORGE OLIVEIRA 
Relator